【裁判字號】    99,上易,56
【裁判日期】    990518
【裁判案由】    撤銷拍定
【裁判全文】
臺灣高等法院臺南分院民事判決    99年度上易字第56號
上  訴  人  丁○○
訴訟代理人  蘇慶良  律師
被 上 訴人  合作金庫商業銀行股份有限公司
法定代理人  丙○○
兼 上 一人
訴訟代理人  乙○○
被 上 訴人  甲○○
上列當事人間因撤銷拍定事件，上訴人對於中華民國99年1月26
日臺灣嘉義地方法院第一審判決（98年度訴字第419號）提起上
訴，本院於99年5月4日言詞辯論終結，判決如下：
    主  文
上訴駁回。
第二審訴訟費用由上訴人負擔。
    事實及理由
一、按言詞辯論期日，當事人之一造不到場者，得依到場當事人
    之聲請，由其一造辯論而為判決。民事訴訟法第385條第1項
    前段定有明文。被上訴人甲○○經合法通知，無正當理由未
    到場，核無民事訴訟法第386條各款所列情形，爰准上訴人
    之聲請，由其一造辯論而為判決。
二、上訴人起訴主張：
  (一)、本件債權人即被上訴人合作金庫商業銀行股份有限公司（
      下稱合庫銀行）與債務人即被上訴人甲○○間強制執行案
      件（下稱系爭執行事件），曾於民國（下同）97年9月16
      日由合庫銀行代理人即被上訴人乙○○會同原審法院及地
      政機關指界查封坐落嘉義縣中埔鄉○○○段17-1地號（下
      稱系爭土地），惟乙○○在疏未查證系爭17-1地號土地之
      正確位置，竟誤指為長滿檳榔、竹子、香蕉樹，且對外通
      行方便，坡度平緩之嘉義縣中埔鄉○○○段18地號土地（
      下稱系爭鄰地），原審法院因此誤載於查封筆錄中，嗣乙
      ○○於鑑價中再為錯誤導引，未能將此錯誤更正，致原審
      法院將系爭鄰地上之地上作物併列於拍賣公告中，使伊陷
      於錯誤，以為所欲承買之標的為系爭鄰地及其地上作物，
      乃於98年2月25日以新臺幣（下同）585,200元之價格拍定
      系爭土地。嗣於98年4月13日拍定後會同地政履勘時，伊
      始發現系爭土地已被挖空，且地勢陡峭，無法使用，並無
      經濟價值，而鑑價公司照片所示系爭鄰地地勢平坦，甚有
      經濟價值，二者於交易上之價值或物之性質有重大差異。
      若伊事先知悉欲拍賣之土地，並非系爭執行事件地上作物
      位置之系爭鄰地，衡情將無意應買，故伊意思表示錯誤，
      得依民法第88條規定撤銷拍賣，並請求甲○○應返還價金
      ，但未獲置理，伊因此受有585,200元及利息之損害。又
      兩造間之買賣關係既經撤銷，應視為自始無效，則甲○○
      受領該買賣價金，合庫銀行受領分配，顯屬無法律上原因
      受有利益，致伊受有損害，爰依不當得利之規定，請求返
      還受領之價金。
  (二)、又被上訴人乙○○係被上訴人合庫銀行之受僱人，其於97
      年9月16日指封系爭土地時，應先查明實際位置，竟錯誤
      指封，致查封筆錄錯誤，更導致法院在拍賣公告上載明土
      地上有地上作物合併拍賣，致伊對拍賣土地之位置錯誤認
      知，乃拍定系爭土地，係不法侵害伊權利。又伊發生錯誤
      ，係因乙○○之過失所致，依民法第184條、第188條應由
      乙○○及其雇主合庫銀行連帶負過失侵權行為責任，賠償
      伊之損害。又系爭執行事件之拍賣既經撤銷而不存在，則
      合庫銀行因拍定所受分配之585,200元應屬不當得利，亦
      應返還予伊。為此請求甲○○應給付伊585,200元；或合
      庫銀行應與乙○○連帶給付伊585,200元，及均自98年2月
      26日起至清償日止按年息百分之5計算之利息等情。原審
      為伊敗訴之判決，尚有未洽，爰提起上訴。
  (三)、聲明：
    1.原判決廢棄。
    2.被上訴人甲○○應給付上訴人585,200元及自98年2月26日
      起至清償日止按年息百分之5計算之利息；或被上訴人合
      作金庫商業銀行股份有限公司應與被上訴人乙○○連帶給
      付上訴人585,200元及自98年2月26日起至清償日止按年息
      百分之5計算之利息。
    3.第一、二審訴訟費用由被上訴人3人負擔。
    4.上訴人願供擔保，請准宣告假執行。
三、被上訴人甲○○未於言詞辯論期日到場，亦未提出任何書面
    答辯資料。至於被上訴人合庫銀行及乙○○則答辯略以：
  (一)、上訴人欲購土地之地號，並無錯誤，不能以錯誤為由撤銷
      買賣；且拍賣公告未載系爭土地之位置，應買人應自行查
      明實際土地位置，上訴人未查明，亦有過失，不得撤銷錯
      誤之意思表示。且在強制執行程序，不論查封筆錄或拍賣
      公告皆未記載系爭土地上有所稱長滿檳榔、竹子及香蕉樹
      之描述，而據上訴人指稱，系爭土地與鑑價公司照片所示
      系爭鄰地之地勢平坦，甚有經濟價值，二者於交易上之價
      值或物之性質有重大差異云云。惟上訴人自陳係於拍定後
      向原審法院閱卷時，始知上情，是其應買前既未見過鑑價
      公司之照片，顯然並無錯誤得以發生，上訴人不得依民法
      第88條規定，主張撤銷，買受人就物之瑕疵無擔保請求權
      ，上訴人自無撤銷權。又被上訴人乙○○係被上訴人合庫
      銀行之職員，依地政事務所之指示繳費，指界時會同到場
      ，並無指封錯誤，無故意過失可言。再者，估價師未通知
      被上訴人，即自行前往查驗標的物價格，其勘估情形及所
      拍照片亦未提供予被上訴人，被上訴人如何得知鑑價之合
      理性？退步言之，估價師縱有鑑價不合行情之情事，僅係
      影響拍賣底價之高低，上訴人倘認底價不合理可決定不投
      標，或減價時再投標，詎上訴人於拍定後意圖反悔，以拍
      定後閱卷始知悉之鑑價照片，誣指被上訴人疏於查證系爭
      土地之正確位置，錯誤指界查封，致錯誤拍賣等語，與事
      實不符。被上訴人乙○○未有何故意或過失不法侵害上訴
      人權利之行為，顯不符合侵權行為，其僱用人亦無須與其
      依民法第188條之規定，連帶負賠償責任等語，資為抗辯
      。
  (二)、聲明：
    1.上訴駁回。
    2.第二審訴訟費用由上訴人負擔。
四、查，合庫銀行聲請查封拍賣債務人甲○○所有坐落嘉義縣中
    埔鄉○○○段17-1地號、17-2地號土地（按17-2地號土地為
    道路用地，分標拍賣，上訴人未買受該筆土地，上訴人於本
    院卻主張亦買受及受點交17-2號土地，顯有誤解；兩造所爭
    執者僅系爭17-1地號土地）。嗣執行法院於97年8月12日函
    請水上地政所，由合庫銀行繳納規費，於同年9月16日下午2
    時30分派員會同指界查封系爭土地，而乙○○為合庫銀行之
    受僱人，於執行事件為合庫銀行之代理人，依規定繳納規費
    ，由水上地政所派員會同指封，查封筆錄載明：17-2地號土
    地係既成道路地，17-1地號上有檳榔、香蕉、什木，代理人
    請求地上物為債務人自種，無出租，請求一併查封拍賣。執
    行法院於同年9月16日、18日函請嘉義市鑑定估價聯誼會鑑
    價，經鑑價結果系爭17-1號土地價格為872,000元，而地上
    作物竹子6,000元、檳榔樹12,000元、香蕉樹7,000元、芭樂
    樹5,000元。執行法院循此指界及鑑價，將系爭土地及上述
    作物併列為拍賣標的，揭示拍賣公告之中，經二次減價拍賣
    ，上訴人於第三次拍賣以土地564,200元、竹子4,000元、檳
    榔樹8,000元、香蕉樹5,000元、芭樂樹4,000元（且載明作
    物以現狀為準）拍定。執行法院並於98年2月27日核發權利
    移轉證書，而98年4月13日點交履勘現場，拍定稱系爭土地
    除檳榔樹外無其他作物等情，業據提出地籍圖謄本、土地登
    記謄本為證，並經本院調閱系爭執行事件卷宗核閱無訛，堪
    信為事實。
五、至於上訴人主張被上訴人乙○○疏未查證系爭17-1地號土地
    之正確位置，竟誤指為長滿檳榔、竹子、香蕉樹，且對外通
    行方便，坡度平緩之系爭鄰地，誤載於查封筆錄中，上訴人
    陷於錯誤而應買自得撤銷，買賣契約自始無效，甲○○應依
    不當得利之法律關係返還價金；又因被上訴人乙○○指界錯
    誤，致查封筆錄記載錯誤，更使拍賣公告載明土地上有地上
    作物合併拍賣，令上訴人陷於錯誤而拍定系爭土地，是被上
    訴人乙○○自屬過失侵害上訴人權利，合庫銀行應負僱用人
    連帶賠償責任，爰依不當得利及侵權行為之法律關係，請求
    被上訴人返還買賣價金或連帶賠償等語。然為被上訴人所否
    認，並以前詞置辯，是本件應審究者為：(一)、上訴人得否依
    民法第88條規定撤銷其應買之意思表示？(二)、上訴人得否依
    侵權行為請求被上訴人乙○○、合庫銀行負連帶損害賠償責
    任？經查：
  (一)、上訴人得否依民法第88條規定撤銷其應買之意思表示？
    1.按「『拍賣物買受人就物之瑕疵無擔保請求權』、『不動
      產之執行，除本節有規定外，準用關於動產執行之規定』
      ，強制執行法第69條、113條定有明文。而該條規範理由
      乃係於拍賣前，應買人得閱覽拍賣公告知悉受執行標的物
      所在處，並預為查詢明確，已有機會發現拍賣物之瑕疵，
      法律為確保拍賣結果之安定性，故排除物之瑕疵擔保責任
      ，使應買人自行負擔瑕疵存在之危險。」、「拍定人取得
      拍定物之所有權後，對於拍定物上之任何瑕疵，皆應承受
      ，並無民法上物之瑕疵擔保請求權之適用」。又拍賣執行
      程序一經終結，已不容再聲明異議，請求撤銷拍賣執行程
      序。又依強制執行法第113條準用第69條規定，拍賣不動
      產之買受人就物之瑕疵無擔保請求權。「相對人所稱：法
      院拍賣公告內未記載上開二筆土地係何種分區用地，嗣經
      伊查詢，發現150之20地號土地竟編列為＜道路用地＞云
      云，即令屬實，亦僅屬物之瑕疵擔保之問題，惟拍賣不動
      產，其買受人既就物之瑕疵無擔保請求權，相對人執此理
      由聲請或聲明異議，自難謂合」（最高法院86年度台抗字
      第296號裁定參照）。又意思表示之內容有錯誤，或表意
      人若知其事情即不為意思表示者，以其錯誤或不知事情，
      非由表意人自己之過失者為限，表意人得將其意思表示撤
      銷之，民法第88條定有明文。又依強制執行法所為之拍賣
      ，仍屬買賣性質，拍定人為買受人，執行法院僅代表出賣
      人立於出賣人之地位，法雖未禁止拍定人得以其錯誤或不
      知情事而撤銷其投標應買之意思表示。又法律行為經撤銷
      者，視為自始無效，民法第114條第1項亦有明定。因此強
      制執行程序中之拍賣，如拍定人合法撤銷其投標應買之意
      思表示時，即自始無效。執行法院之拍定表示即因投標應
      買意思表示之欠缺，而不生拍定之法效。然查「執行法院
      拍賣不動產，依強制執行法第81條規定，已由法院先期公
      告，該項公告內並應載明不動產所在地、種類及其他應記
      明之事項與拍賣最低價額等項，且應由投標人依同法第87
      條以書件載明投標人之姓名、年齡及職業，願買之不動產
      及願出之價格，密封投入執行法院所設之標匭，其過程不
      可謂不慎重。本件上訴人所主張之錯誤，係將其他土地誤
      為係系爭土地而為應買之意思表示，縱令其誤認之原因係
      誤信地政機關誤繪之地籍圖所致，然上訴人有無至現場勘
      查，或閱覽執行案卷，或將其所請領之上開地籍圖資料與
      執行法院公告資料比對，攸關其錯誤或不知事情，是否由
      其自己之過失所致，核與其得否撤銷其對系爭土地應買之
      意思表示密切相關」（最高法院96年度台上字第2035號判
      決參照）
    2.上訴人固主張98年4月13日拍定後會同地政履勘時，伊始發
      現系爭17-1地號土地已被挖空，且地勢陡峭，無法使用，
      無經濟價值，與鑑價公司照片所示系爭18地號土地地勢平
      坦，甚有經濟價值，二者於交易上之價值或物之性質有重
      大差異，苟伊知悉拍賣之土地，並非系爭執行事件地上作
      物位置之土地，衡情將無意應買，伊意思表示錯誤云云。
      然查系爭執行事件拍賣公告所記載拍賣之土地地號、地目
      、面積、所有權人及參酌不動產價格鑑定書所定之拍賣最
      低價格，均明確記載拍賣之土地為系爭土地，而上訴人於
      投標書中記載其應買之標的物亦為系爭土地，是上訴人與
      被上訴人甲○○對於買賣標的物（即系爭土地）、價金（
      即585,200元）、契約當事人（即買受人為上訴人，出賣
      人為被上訴人甲○○）等契約要素，均無錯誤，自難認上
      訴人內心意思與其表示行為有何錯誤發生。至上訴人主張
      其應買之意思表示係對於「地上有竹子、檳榔樹、香蕉樹
      、芭樂樹等作物，地形平緩對外通行方便」之系爭鄰地，
      而非「位於陡峭山坡長滿茂密草叢，人員難以進入無任何
      經濟價值」之系爭土地云云。然買賣標的物之土地地勢或
      有何地上物一節，對於買受人之影響，應屬得否就土地為
      一般之使用，而此部分核屬買賣標的物之瑕疵問題，與上
      訴人主張意思表示之錯誤，並無關聯。而據被上訴人甲○
      ○於原審表示系爭土地上亦有種植香蕉、竹筍，而且也有
      坡度等情，且檳榔樹係位於系爭土地與系爭鄰地之界址處
      ，且系爭執行事件之拍賣公告中雖列有竹子、檳榔樹、香
      蕉樹及芭樂樹等項目，但亦註明「作物以現狀為準」，則
      上訴人既願投標拍買系爭土地，其對於系爭土地之位置應
      已大致了解，應無意思表示錯誤之可能。且地上作物僅係
      合併拍賣，其價值與土地價值相差甚大，不論系爭土地上
      是否存在作物，上訴人顯不得因地上作物之差異而主張拍
      定之系爭土地為意思表示錯誤。況且系爭土地其中一部分
      亦種檳榔樹，查封時亦有香蕉、什木，甲○○於原審表示
      系爭土地上亦有種植香蕉、竹筍，此時是否允許上訴人主
      張其事後認知之土地除檳榔樹外無其他作物，而得主張撤
      銷？如允許撤銷，將來法院進行拍賣時，對於地上物勢必
      進行面積測量、數量測量等。更有甚者，如日後因農作物
      乾枯死亡而導致減少，亦必詳實隨時記載以避免遭拍定人
      動輒主張撤銷，益證容許拍定人任意撤銷買賣之不妥與不
      適等情，參以拍賣物買受人就物之瑕疵無擔保請求權之規
      定，上訴人所辯已非無理由；又如法院拍賣仿畫，拍定人
      誤以為名家真跡而出高價拍定，事後以證明非名家真跡得
      否以錯誤而撤銷該應買之意思表示，然此至多為動機錯誤
      問題，非意思表示有誤，應不許其撤銷。本件亦然，執行
      法院之拍賣公告載明系爭土地詳細地號，地目為林，上訴
      人所應買之意思表示亦係系爭土地，其意思表示即無所謂
      錯誤可言，自不許其撤銷。
    3.系爭土地位在社口國小南邊約500到1,000公尺的距離，東
      西南北側均與其他土地相鄰，並無直接聯絡對外道路，必
      須經由西側即系爭鄰地等數筆土地與產業道路聯絡，又系
      爭土地以目測結果，東側有河流流經，主要是陡坡的地形
      地貌等情，業經原審法院會同地政人員履勘現場查證屬實
      ，製有勘驗筆錄及囑託嘉義縣水上地政事務所人員繪製複
      丈成果圖存卷可稽（見原審卷第58-59、72-73頁）。又系
      爭土地與四周鄰地均屬已辦理登記之不動產，而執行法院
      拍賣公告對於拍賣土地之地號、地目、面積與所有權人，
      均經記載明確，已如前述。則上訴人自可於該公告期間自
      地政機關閱覽地籍圖與土地登記簿謄本，另自中埔鄉公所
      查明系爭土地與其鄰地之使用分區，以明瞭拍賣土地之地
      形、坐落之大致位置及鄰地性質。由卷附水上地政事務所
      檢送之系爭土地現況複丈成果圖所示（詳原審卷第73頁）
      ，系爭土地約為長方形，呈東北西南之走向，土地東側與
      行水之河道緊臨，該行水河道之土地編為9003-2地號、90
      03-52地號，與一般土地登記之地號顯然不同，而西側相
      鄰之土地則係系爭鄰地，地形約為正方形，周圍並未與行
      水河道相鄰，足見系爭土地與系爭鄰地之地形、位置、相
      鄰土地狀況，皆有顯著不同，此由閱覽地籍圖與各該土地
      登記簿之記載，即可明瞭系爭土地之地形及與系爭鄰地之
      相關位置，應不致發生錯誤。
    4.至於上訴人另主張依系爭執行事件由鑑價單位提出之照片
      係顯示系爭鄰地之地形地貌，致上訴人產生錯誤云云。惟
      查，上訴人係於拍定系爭土地後，始向原審法院聲請閱卷
      而查悉鑑價單位提出之照片，則上訴人於應買前，既未曾
      見過前揭照片，自無可能因上開鑑價單位所提出之照片而
      誤認拍賣之土地位置，則上訴人該項主張，委無可採。則
      上訴人於拍定前既未曾見過鑑價單位提出之照片，而其閱
      覽地籍圖即能明瞭系爭土地之地形及其與鄰地之相關位置
      ，堪認拍賣公告所記載系爭土地之地上物現況，縱與實際
      現況有所出入，尚不致造成上訴人誤認所應買之系爭土地
      為系爭鄰地至明，況系爭執行事件拍賣公告中並未明確指
      出系爭土地之坡度，亦未附有照片說明，則不論上訴人是
      於拍定前或後始查悉鑑價單位提出之照片，顯然不得據此
      主張其應買系爭土地係因受照片誤導而致，是上訴人自不
      得依民法錯誤之規定，撤銷對於系爭土地應買之意思表示
      。則上訴人主張買賣契約業經撤銷而自始無效，被上訴人
      甲○○及被上訴人合庫銀行應依不當得利之法律關係返還
      買賣價金云云，自屬無據。
  (二)、被上訴人乙○○及其僱用人合庫銀行是否應負連帶侵權損
      害賠償責任？
    1.上訴人主張被上訴人乙○○指封系爭土地時，應先查明實
      際位置，然卻錯誤指封，致查封筆錄記載錯誤，使原審法
      院在拍賣公告上載明土地上有地上作物，令上訴人誤認拍
      賣之土地而為拍定，則上訴人發生錯誤且因此所生損害，
      係被上訴人乙○○之過失所致，應由被上訴人乙○○及其
      僱用人合庫銀行連帶賠償等語。然被上訴人乙○○則陳稱
      ：相片不是我們提供的，我們的指界查封是根據地政人員
      的指界，並核對地籍圖，並沒有錯誤，我們沒有指界18地
      號土地上之作物等語（見原審卷第124頁）。而原審法院
      審酌會同地政人員履勘現場時，被上訴人乙○○因在不同
      地點等候，故遲來前往會合，嗣另經被上訴人乙○○導引
      至系爭土地北側查看現場乙情，並提出標示指界查封當日
      日期之97年9月16日現場照片附卷為證（詳原審卷第59、6
      4頁），而依被上訴人乙○○導引原審法院至系爭土地北
      側之觀看地點，核與其提出日期為98年9月16日之照片場
      景相符，且由該地點觀察系爭土地，確能將系爭土地全部
      之地形地貌一覽無遺，但僅能觀看到部分系爭鄰地之地形
      。復參以鑑定系爭土地價值時，係由鑑價單位助理單獨至
      現場查看，並未會同被上訴人乙○○前往乙情，亦經本件
      估價師林志明證述在卷（見原審卷第60頁）。足認被上訴
      人乙○○於97年9月16日指界之土地，確實係系爭土地無
      誤，並無指界錯誤之情事。
    2.本件被上訴人乙○○既無指界錯誤之情事，又本件估價師
      林志明亦指出系爭土地之鄰路條件、交通環境等條件都與
      鑑定時參考因素差不多，只有差在地勢較陡峭，雖然會影
      響鑑定價格，但是最後的鑑價結果，仍會高於土地公告現
      值等語（見原審卷第61-62頁），則上訴人如認拍賣底價
      不合理可決定不投標，或等待減價時再投標，且上訴人對
      於系爭執行事件程序中不得主張錯誤，已如前述，則上訴
      人於拍定後意圖反悔，以拍定後閱卷始知悉之鑑價單位提
      出之照片，指摘被上訴人乙○○疏於查證系爭土地之正確
      位置，導致錯誤指界查封，並錯誤拍賣等語，顯與事實不
      符。則被上訴人乙○○於系爭執行事件程序中，未有何故
      意或過失不法侵害上訴人權利之行為，顯不符合侵權行為
      ，其僱用人合庫銀行自亦無須與其依民法第188條之規定
      ，連帶負賠償責任，堪予認定。
六、綜上所述，上訴人主張系爭執行事件拍賣公告記載之土地現
    況，非系爭土地現況，致上訴人誤認所應買之土地為系爭鄰
    地，而為錯誤應買之意思表示，依民法錯誤之規定，撤銷應
    買之意思表示等語，顯非可採；上訴人主張撤銷買賣之意思
    表示，既無可採，則本件系爭土地之買賣關係仍然存在，被
    上訴人甲○○及合庫銀行於執行程序中受領之買賣價金，自
    有法律上之原因，上訴人主張不當得利，自屬無據。又上訴
    人主張被上訴人乙○○指界錯誤過失侵害其權利，應與雇主
    合庫銀行負連帶賠償責任等語，則因被上訴人乙○○並無指
    界錯誤之情事，亦未侵害上訴人之權利，則上訴人此項主張
    亦不足採。從而，上訴人依不當得利或侵權行為之法律關係
    ，請求被上訴人甲○○及合庫銀行返還拍賣價金，或請求被
    上訴人乙○○及合庫銀行連帶賠償其損失，均無理由。原審
    就上開不應准許部分判命上訴人敗訴，並駁回其假執行之聲
    請，經核並無不合。上訴意旨指摘原判決此部分為不當，求
    予廢棄改判，為無理由，應予駁回。
七、本件事證已臻明確，至於未論述之爭點；兩造其餘攻擊防禦
    方法及未經援用之證據，經本院斟酌後，認為均不足以影響
    本判決之結果，自無一一詳予論駁之必要，併此敘明。
八、據上論結，本件上訴為無理由，依民事訴訟法第463條、第3
    85條第1項前段、第449條第1項、第78條，判決如主文。
中    華    民    國    99    年    5    月     18    日
                民事第一庭      審判長法  官    丁振昌
                                      法  官    高明發
                                      法  官    李素靖
上為正本係照原本作成。
不得上訴。
中    華    民    國    99    年    5    月     19    日
                                      書記官    林鈴香

司法院資訊處製作；財團法人民間司法改革基金會備份。
